臺灣高雄地方法院刑事判決　　　　　　　　　　　　八十九年度訴字第二四一號
　　公　訴　人　臺灣高雄地方法院檢察署檢察官
　　被　　　告　卯○○
　　被　　　告　壬○○
　　指定辯護人　本院公設辯護人未○○
右列被告因偽造有價證券案件，經檢察官提起公訴（八十八年度偵字第二一三二九號
），本院判決如左：
    主  文
壬○○、卯○○均無罪。
    理  由
一、公訴意旨略以：被告壬○○及被告卯○○二人，與張純仁（已於八十七年十一月
    間死亡），前基於概括犯意之聯絡，意圖為渠等不法之所有，明知張純仁前自民
    國八十五年九月十五日及八十六年一月二十日、六月五日、十月二十五日等日期
    起，所召集以張純仁自己為名義上會首之互助會（按會單上均註明為「盛益五金
    行」為首會，以下分別稱為Ａ、Ｂ、Ｃ、Ｄ會），會員中根本並無「吳河木」、
    「癸○○」等此二人，且辰○○、子○○二人實際上均未加入該互助會，竟均先
    於起會之初，在會單上分別冒用子○○、辰○○、吳河木、癸○○之名義，虛偽
    以「純智」為名義加入一會、以「阿智」為名義加入一會、以「子○○」為名義
    加入一會、以「吳河木」為名義加入一會、以「癸○○」為名義加入二會，復因
    辰○○、子○○分別為會首張純仁之弟弟、弟媳婦，遂使各會員不疑有他，誤信
    確有辰○○、子○○、吳河木、癸○○等人加入該互助會。嗣壬○○、卯○○即
    與已死亡之張純仁，共同連續於八十六年六月五日、同年十月五日、八十七年一
    月二十五日等開標前後，冒用不詳會員之名義得標後，並共同連續由壬○○在本
    票上寫上「參萬元」等金額字樣後，偽刻「吳河木」、「癸○○」、「江文智」
    、「子○○」之印章，而冒用「吳河木」、「癸○○」等名義偽造簽發本票，並
    於向會員收取會款時，由壬○○、卯○○、張純仁等人，將所簽發之本票，交與
    各活會會員以作為擔保支付死會之方式，而分擔詐欺行為，連續行使偽造有價證
    券。詎被告於八十七年四月間竟突然宣佈停會後，申○○等活會會員持所謂「吳
    河木」、「癸○○」之本票前往索討會款時，始發現根本無「吳河木」、「癸○
    ○」此二人，壬○○、卯○○甚至辯稱亦不認識此二人。且會單上明明有「阿智
    」、「子○○」之會員，然辰○○、子○○卻否認有加入該互助會，申○○至此
    始知受騙，因認被告涉犯刑法第二百零一條、第二百十條之行使偽造有價證券罪
    及刑法第三百三十九條第一項之詐欺取財罪。
二、按犯罪事實應依證據認定之，無證據不得推定其犯罪事實，又不能證明被告犯罪
    應諭知無罪之判決，刑事訴訟法第一百五十四條、第三百零一條第一項定有明文
    。又認定犯罪事實應憑積極證據，倘積極證據不足以為不利於被告事實之認定時
    ，即應為有利被告之認定，更不必有何有利之證據，最高法院三十年上字第八一
    六號著有判例，所謂「積極證據足以為不利被告事實之認定」，依據同院七十六
    年臺上字第四九八六號判例意旨，係指據為訴訟上證明之全盤證據資料，在客觀
    上以達於通常一般之人均不致於有所懷疑，而得確信被告確曾犯罪之程度；若未
    達到此一程度，而有合理懷疑之存在時，即無從為被告有罪之確信。
三、本件公訴人認被告涉有前揭犯行是以下列各情為其論斷之依據：(1)證人辰○○、
    子○○均堅決否認有參加該互助會。(2)前開互助會知會單上確實載有「阿智」、
    「純智」、「吳河木」、「癸○○」會員，卻查無其等確有參加該互助會之實。
    (3)壬○○為會首張純仁之妻，卯○○為張純仁之父親，三人同居共同經營「盛益
    五金行」，被告卯○○並表示張純仁從八十七年開始身體不好之後，都是由壬○
    ○幫忙「開標」、「收款」及「算錢」等事務。被告壬○○則坦認止會之前，有
    些人拿會款來，她也會收款，又告訴人所提出之蓋有「卯○○」印章之支票，她
    確實有見過等情。(4)證人周劉時（亦為會員，即會單上所註明之「金浦」服裝店
    處）亦證稱當時係卯○○向伊邀集加入，且會款均是卯○○到建國路伊所開設之
    金浦服裝店收款，且卯○○有向她說他二兒子辰○○也有加入，且本票均是卯○
    ○事後拿出來的，他二個兒子均沒有出面。(5)證人黃王也、蔡玉秀均證述大部分
    互助會開標時，壬○○、張純仁夫婦都會在場等語。
四、訊據被壬○○及被告卯○○均堅決否認有偽造有價證券之犯行，卯○○均表示對
    於張純人冒用辰○○及子○○之名義參加互助會一事並不知情，壬○○另辯稱：
    張純仁在過世前，已與互助會之會員達成協議止會，且其生前便曾要伊代為填寫
    票據之金額部分以支付會款，當時票據上並未蓋章，認為是支付張純仁得標之互
    助會會款用，告訴人提出以「子○○」或「辰○○」為發票人之本票票載金額不
    確定是否為自己填寫等語。經查：
  (一)本件子○○、辰○○並未參加前開四組互助會之事實，業經證人子○○及辰○○
    到庭證述屬實，且有偵查卷所附告訴人提出發票人為「子○○」之本票影本及台
    灣雲林地方法院斗六簡易庭確認本票債權不存在之民事判決可憑，另Ｃ、Ｄ互助
    會會單上所載「癸○○」之人，經本院依會單上所載「癸○○」電話號碼查得該
    電話號碼之使用人為辛○○即癸○○之父親，而癸○○並未參與該互助會之事實
    ，亦經證人癸○○到庭證述屬實，堪信前開三人並未參加Ａ、Ｂ、Ｃ、Ｄ互助會
    之情為真實，至「吳河木」部分，則因會單上並未記載該人之電話號碼，從而無
    法查證是否確有其人參與該互助會，合先敘明。
  (二)再者，經依互助會會單上所記載會員之電話號碼查得電話之使用人，分別傳訊證
    人丑○○（即「嵩友行」）、寅○○（「啟展」及「寅○○」）、午○○（即「
    富毓」）、亥○○（即「桐樹」）、巳○○（即「巳○○」）、庚○○（即「庚
    ○○」）、酉○○（即「酉○○」）、甲○○（即「義雄」）、戊○○（即「戊
    ○○」）、丙○○（即「聯祥」）、戌○○（即「戌○○」）、蔡玉秀（即「蔡
    玉秀」）、丁○○（即「金浦」）、吳珮慈（即「己○○」）、乙○○（即「乙
    ○○」）、蔡玉秀（即「蔡玉秀」），證人龔樹同證稱只認識張純仁而不認識
    被告二人，參加Ａ會二會、Ｄ會二會，是張純仁找伊入會，會款是交給張純仁；
    巳○○證稱因為認識張純仁所以才認識被告二人，伊確實有參加Ａ會一會，受
    張純仁之邀入會，會款通常繳付給張純仁的太太，因為張純仁常不在，開標是張
    純仁負責。如張純仁在，會務就是由他處理，若不在才由他太太處理。該會張純
    仁在世時就已經止會，因為有一部分死會的會員沒有如期繳會款，有人得標，會
    首無法給付會款，所以大家協議止會；庚○○證稱伊參加Ａ會二會，是受張純
    仁之邀入會，會款繳給張純仁，若他不在，才交付他人，是張純仁主持開標，止
    會時大部分的會員都同意，請死會的會員繳款給活會的會員。證人酉○○證稱
    ，伊認識張純仁，有參加Ａ會一會，是死會，是張純仁找伊入會的，會款繳給張
    純仁，是張純仁主持開標。伊得標後有繳會款，但是最後經濟有問題，所以就沒
    有繳。甲○○證稱：伊有參加Ａ會、Ｃ會、Ｄ會各一會，是張純仁邀伊入會，
    會款是繳給張純仁，主持開標的都是張純仁，互助會因會首繳不出錢，說有死會
    會員未繳款，我們協議請死會將會款繳出給活會分配。戊○○證稱參加Ｃ會、
    Ｄ會各一會，是張純仁邀伊入會，會款是繳付張純仁。大多為參與開標，張純仁
    會通知伊繳款。該互助會並未如期結束，因為有死會會員沒有繳會款，大家商量
    止會收死會的會款分配，伊有分配到會款。丑○○證稱，伊有參加前開互助會
    ，是張純仁邀伊入會，會款亦交給張純仁，該會沒有如期結束，後來因為張純仁
    過世，會員間協議，將死會的會錢交給活會的會員。伊未參與投標，是打電話的
    方式叫張純仁代下標單。寅○○證稱伊參加張純仁籌組之互助會十幾年，確有
    以「啟展」及個人的名義參加Ａ會二會，Ｃ會二會，是張純仁負責收會款及開標
    ，該會因為張純仁過世而終止，由活會會員共同決議收取死會會款給活會會員，
    被告二人並未參與互助會事宜。午○○證稱伊參加Ａ會二會、Ｃ會一會，以富
    毓的名義參加，是張純仁邀伊入會並收取會款為開標，被告二人並無參與會務，
該會因張純仁過世，好幾次沒有收會款，後來活會會員委託律師要求死會的會員
    繳款給活會會員。吳珮慈證稱是以己○○之名義參加Ａ會一會，是張純仁邀伊
    入會，去繳會款若遇到被告壬○○就繳給邱女，有時會交給張純仁；丙○○則證
    稱是以「聯祥」及本人名義參加Ａ、Ｃ、Ｄ互助會，係張純仁邀伊入會，由張純
    仁收取會款等語，其等均表示未與被卯○○接洽，大部分是張純仁開標，有時邱
    女會在場協助，開標時未曾見過卯○○在場，因為張純仁說有人倒會，所以會員
    同意止會，剛開始有收到死會會款，後來因為張純仁身體狀況欠佳所以未能繼續
    履行，會員所開立之本票，均是張純仁交付等情。乙○○證稱是受張純仁之邀
    參加Ｃ會，有時張純仁開標，有時壬○○開標，並無印象看過邱女獨自一人開標
    ，會款是交給張純仁。丁○○及戌○○均證稱是受張純仁之邀入會，丁○○以
    「金浦」名義參加Ｂ、Ｃ會，戌○○以其本名參加Ａ、Ｄ會，二人均與張純仁聯
    絡標會，會款亦是均交給張純仁。蔡玉秀則證稱係張純仁邀伊參加Ａ、Ｃ、Ｄ
    會，伊均親自參與開標，開標之後會開票繳交會款給被告壬○○，如果張純仁在
    則其夫婦二人一同開標，若僅邱女在則由邱女開標之語。足見各該會員均係受張
    純人之邀約而參與互助會，會務亦大多與張純仁接洽，前開會員既因與張純仁個
    人生意之往來等因素與之熟識而參加張某所籌組之互助會，其中並不乏僅認識張
    純仁而不認識被告二人者，再衡諸證人亦證稱張純仁十幾年來陸續均有擔任會首
    籌組互助會，是其會務必然不僅止於本案四起，自難期待家屬對於張純仁所有參
    加或籌組之互助會一概明瞭，更不得單以被告壬○○為張純仁之妻、被告卯○○
    為張純仁父親之事實，驟認被告二人自始對於會員中無子○○、辰○○、癸○○
    一事知情。加以被告二人分別為張純仁之妻及親父，三人既然同住一處，自難期
    待被告二人對於會員繳交會款或張純仁因故無法及時處理開標之事置若罔聞，是
    其等偶或代收會款、協助開標等情，應係本於日常家務之代理而為之，尚難以之
    認為二人與張純仁具有犯意之聯絡或行為之分擔。
  (三)再者，被告二人與張純仁生前同居一處，並經營「盛益五金行」維生，該五金行
    自始以壬○○、卯○○在高雄第三信用合作社與台灣中小企業銀行等行庫之帳戶
    對外往來，八十七年間張純仁身體狀況欠佳以來，壬○○便需代為處理財務事宜
    等事實，固據被告二人分別於偵查中及本院審理時供述屬實，然告訴人提出「癸
    ○○」、「子○○」及其認為可疑之「吳河木」、「江文智」之票據，票載發票
    日僅有癸○○部分發票日在八十七年一月間，其餘均在八十五或八十六年六月之
    前，有偵查卷內所附本票之影本可憑，該等本票之發票時間既在張純仁身體狀況
    欠佳之前，則與嗣後被告壬○○有無代為處理張純仁財務無涉，自不得以壬○○
    嗣後有該等處理財務之事實，推論先前張純仁所交付與告訴人等之票據亦係其所
    為。加以本院請法務部調查局救告訴人提出之票據、被告當庭書立之筆跡、盛益
    五金行之出貨單等資料為鑑定，亦因現有資料未足而僅排除該等票據係子○○及
    辰○○所簽發，並無從確認票據上之記載係被告二人所為，亦有該局九十一年八
    月七日鑑定報告可憑。是就該等票據之記載，亦無從確認「子○○」等人為發票
    人之本票係被告二人所簽發。
  (四)至被告壬○○雖表示其中三紙票據所載之金額疑似張純仁生前要伊代為填寫，然
    其亦表示：幫張純仁填載本票時，票據上並未蓋章，當時以為要繳交張某個人之
    會款等語。按刑法第二百零一條第一項規定之偽造有價證券罪，並未有處罰未遂
    犯之明文，必也既遂犯始得以該項罪名相繩，而支票之發票人、發票日、金額為
    絕對應記載事項，苟欠缺應記載事項之一者，除有票據法第十一條第二項未完成
    票據法則之適用外，該支票為無效之票據，此觀之票據法第十一條前段、第一百
    二十五條之規定甚明。（最高法院八十五年度台上字第三七二九號判決可資參照
    ）本件疑似偽造之票據「發票人」一欄均以蓋章之方式為之，是即便如被告壬○
    ○所言，其中有部分票據之票載金額為伊填載，然因無證據證明其為該項填載之
    時，票據上便蓋有發票人之印章，亦難認其主觀上係基於偽造有價證券之故意而
    為該項填載，更無從認定其客觀上有完成簽發票據之行為，從而，不得以被告壬
    ○○前開自白認定其有偽造有價證券之犯行。
  (五)此外，公訴意旨雖表示：「證人周劉時（即「金浦」）雖證稱當時係卯○○向伊
    邀集加入互助會，且會款均是卯○○到建國路伊所開設之金浦服裝店收款」，然
    周劉時之子丁○○於本院審理時證稱，伊以「金浦」之名義參加前開互助會，是
    受張純仁之邀入會，會款亦是繳給張純仁等語，其母子二人對於何人處理該項會
    務一事並未一致，孰為可信已非無疑，又即便卯○○邀周劉時參加互助會一情屬
    實，如周某所稱，其等具親戚關係，彼此相互往來應屬常情，尚難以被告卯○○
    代替張純仁前去收取會款而認被告卯○○對於張純仁之互助會會務有所參與，進
    而認其對於存在有不實會員一事知情。又周劉時於偵查中雖表示卯○○有向她說
    他二兒子辰○○也有加入，且本票均是卯○○事後拿出來的，他二個兒子均沒有
    出面之語，然該部分陳述係針對檢察官所問：「你有起會？」之問題為回答。且
    該證人當時之回答為：「有，卯○○向我說他兒子辰○○『要跟會』及純仁，他
    們二人標第一會及第二會，結果純仁死他就改稱純仁跟的，純智沒有跟。（這本
    票是辰○○標到之後寫給你？）是，均由卯○○出面其二兒子均沒出面」等語，
    是該部分陳述是針對張純仁等參加周劉時所籌組織互助會之糾葛所言，與卯○○
    有無參與本件犯行之事實認定並無直接之關聯（見八十八年十月十九日偵查筆錄
    ）。
綜上所陳，本件子○○等人未參加張純仁所籌組之互助會固然屬實，然因無證據證明
被告二人對於告訴人等所提出本票之偽造行為與張純仁有犯意聯絡或行為分擔，亦乏
積極證據證明被告二人自始對於張純仁未經子○○等人同意逕自以其等名義參加互助
會並進而標取會款一事知情且與之共犯，自難單以其二人分別為張純仁之父親及妻子
並同居一處之事實，認其等對於張純仁之詐欺犯行必然知情且有犯意聯絡，而以詐欺
及偽造有價證券之罪相繩，此外，並查無其他積極證據足資顯示被告二人確有公訴人
所指之犯行，揆諸首揭說明，自應為被告二人無罪之諭知。
據上論斷，應依刑事訴訟法第三百零一條第一項，判決如主文。
中      華      民      國      九十一    年    十一    月    二十七    日
                                  臺灣高雄地方法院刑事第二庭
                                      法  官    卓立婷
右正本證明與原本無異。
如不服本判決，應於判決送達後十日內，向本院提出上訴狀。
                                      書記官    李春慧
中      華      民      國      九十一    年    十二    月      九      日
